【裁判字號】    92,訴,1333
【裁判日期】    920714
【裁判案由】    妨害自由等
【裁判全文】
臺灣臺中地方法院刑事判決                        九十二年度訴字第一三三三號
    公  訴  人  臺灣臺中地方法院檢察署檢察官
    被      告  丁○○
    選任辯護人  蘇顯騰律師
右列被告因妨害自由等案件，經檢察官提起公訴（九十一年度偵字第九九五七號），
本院判決如左：
    主  文
丁○○共同以強暴之非法方法剝奪人之行動自由，處有期徒刑壹年陸月。
    事  實
一、丁○○因不滿甲○○積欠會款新臺幣（下同）一百六十四萬元久未償還，而與傅
    素月、「許男」、「陳男」及「某男」之成年男子（真實姓名年籍不詳）共五人
    於民國（下同）九十年十二月二十四日十九時四十分許，至臺中市○村路○段六
    四四號「喜來髮型美容沙龍」（下稱髮型美容店），由丁○○、「許男」及一成
    年男子三人先至髮型美容店內，另一名成年男子及傅素月則在店外等候，俟甲○○結帳離開之際，圍住甲○○，要求甲○○一同至臺中市○村路○段六二八號之
    上賓泡沬紅茶店商談債務問題，經甲○○同意，遂同至上開泡沬紅茶店後，丁○○要求甲○○先返還五十萬元，甲○○表示無力支付，丁○○甚感不滿，遂與在
    場之受託協助討債之「許男」、「陳男」及「某男」基於傷害及剝奪行動自由之
    犯意聯絡，先由「陳男」以高腳酒杯朝甲○○右眼窩插入，致甲○○受有右側眼
    眉撕裂傷約三公分、右眼瞼裂傷瘀血、結膜下出血之傷害，且以該傷害之強暴方
    法，使甲○○不敢離去，亦不敢對外求援，經甲○○要求就醫，在場之丁○○及
    受託討債之「許男」、「陳男」及「某男」均拒絕甲○○之請求，不允甲○○離
    去，而剝奪甲○○之行為自由，後其中一男子囑咐「許男」及另一男子將甲○○
    載往他處處理後，該男子即與丁○○、傅素月先行離去，「許男」則與另一男子
    隨後將甲○○帶至渠等所駕駛之廂型車旁，要求甲○○打電話請親友協助還錢，
    甲○○遂聯絡友人乙○○，雙方約定至美容院見面，再到咖啡店談判，乙○○要
    求先讓甲○○就醫，「許男」等不肯，再經甲○○表示願每月還三千元，經「許
    男」與丁○○電話連絡後，丁○○不同意，後甲○○同意每月還五千元，丁○○
    於電話中表示同意，「許男」及「某男」始於同日二十一時許放甲○○離去，共
    計剝奪甲○○之行動自由已近二個小時。甲○○獲釋後，隨即赴醫急診，經多次
    診療及醫師自右眼窩取出玻璃碎片約一Ｘ二點五公分後，目前最佳矯正視力右眼
    為零點三。
二、案經甲○○、乙○○訴請臺灣臺中地方法院檢察署檢察官偵查起訴。
    理  由
一、訊據被告丁○○對於當天有去喜來髮型之事固不否認，惟矢口否認右揭傷害及剝
    奪行動自由犯行，辯稱：當天我有去喜來髮型店，也有去紅茶店，我說有欠我的
    錢，甲○○說有，後來協調的人要我先走，我離開之前，甲○○都還沒有受傷云
    云。惟查：
（一）被告與三名男子「許男」、「陳男」及「某男」共同傷害及剝奪行動自由犯行
      ，業據告訴人甲○○多次指述綦詳，告訴人甲○○於偵訊供稱：一個姓許的叫
      我要拿五十萬元，我說我沒有錢，他們逼我找我女兒，我說我女兒已結婚了，
      後來一個年輕人（指陳男）走過來把高腳杯從我眼睛插下去，我求他們先讓我
      去治療，他們不肯，接著與傅素月一起來的男生對那個年輕人說我們先離開，
      叫他們把我載去別的地方處理，姓許的及另二個年輕人叫我起來走到一輛廂型
      車旁邊，叫我打電話，我說我眼睛看不到，讓我先去就醫，他們不肯，我打電
      話給朋友乙○○，後來姓許的把電話拿去與乙○○談，後來乙○○來了，他們
      再把我載到一家咖啡廳。乙○○來了之後，他們叫我還錢，原先叫我還五十萬
      元，我說沒錢，說每月還三千元，他們不肯，乙○○說再加二千元，每月還五
      千元，接著姓許的打電話給傅素來（即丁○○），傅素來說好，他們就放我離
      開去醫院等語，於本院則供稱：當時姓許的人說要我先付五十萬元出來，我說
      我沒有辦法，他叫我打電話給我女兒，我說也沒有辦法，我跟丁○○兩人起爭
      執，姓陳的人聽了，很生氣，就走過來傷害我，是傷到右眼，現在右眼視力看
      不清楚，是在中國醫藥學院看的。我被傷害時，沒有注意丁○○。我與丁○○
      認識十幾年。丁○○和他妹妹、一個男子先走，在現場還有我、姓許、還有一
      個男的，丁○○他們三人要走時，那個男的說我們先走，你們帶去別處處理，
      這句話不是丁○○說的。在眼睛受傷後，我有跟在座人說，先讓我去看醫生，
      他們都不肯。就是叫我一定要簽五十萬元出來，不然要請家裡的人來處理。後
      來這三個人帶我過馬路去廂型車，在車上一直要求我處理。後來乙○○來，我
      向許先生說一個月還三千元，許先生打電話問丁○○，被告不願意，乙○○就
      說每月五千元，然後許先生打電話問丁○○，丁○○也同意。在真鍋約好先讓
      我去醫院，再去乙○○家開本票等語，雖告訴人甲○○對與丁○○同行之男子
      總人數，陳述內容有人數不符之瑕疵，惟告訴人甲○○因遭玻璃杯刺傷右眼，
      疼痛難耐，對人數記憶有不完整之情形，亦與常情相符，該人數不符之瑕疵，
      雖非可採，惟無礙告訴人甲○○確有遭傷害及剝奪行動自由事實之認定。
（二）復據告訴人乙○○對當時救出甲○○之經過，陳稱：甲○○打給我，說她被押
      在泡沬紅茶店，我問他何事，他沒講，叫我到美容院去，第二通電話說眼睛被
      對方傷害，電話拿給姓許的聽，我問他什麼事，他說錢的事，到了美容院有一
      個人過來跟我講，到咖啡店去，到咖啡店兩個年輕人押甲○○下來，我看到他
      眼睛流血，要求先帶去看醫生，對方不肯，後來講好每月還五千元，我拿名片
      給他，他才放人等語（偵卷三四頁），於本院亦陳明：甲○○打電話給我叫我
      過去，說她在美村路被押住，說欠錢沒有還，後來約到真鍋見面，見面後，我
      看到甲○○的眼睛用衛生紙蒙住都是血，我說要先讓甲○○去看醫院，我要帶
      甲○○走，對方不肯，後來雙方談判，甲○○答應每個月還五千元，我有拿我
      的一張名片給姓許的，意思是甲○○我帶走，他要找人，可以找我，我沒有答
      應我要還錢等語（本院卷第二三頁），亦與告訴人甲○○所述大致相符。
（三）又告訴人甲○○確因遭玻璃杯插入眼窩，致受右側眼眉撕裂傷約三公分、右眼
      瞼裂傷瘀血、結膜下出血之傷害，亦有仁愛綜合醫院、中國醫藥學院附設醫院
      出具之診斷證明書共三份在卷可佐，並有告訴人提出經醫生在眼窩取出之長寬
      約二點五Ｘ一公分之玻璃碎片扣案及告訴人就診之傷勢相片可憑，足見告訴人
      甲○○遭傷害之事實。再查，眼睛是人體五官之重要部分，視能對人體而言甚
      為重要，眼窩遭人以玻璃杯插入，且有玻璃碎片殘留眼窩，該傷勢非輕，痛楚
      難當，倘非行動自由受到限制，任何受此傷害之人必急欲前往就醫，告訴人甲○○於遭受此傷害後，竟未立即前往就醫，尚以電話通知乙○○前來協調處理
      債務糾紛，更足佐證告訴人甲○○指訴其因於公共場所遭此傷害，未經傷害之
      人同意未敢離去，及其行動自由受剝奪之事，足堪採信。又被告係本件債務糾
      紛之債權人，「陳男」、「許男」及「某男」，均即係受被告之委託向甲○○
      討債，受託討債之「陳男」、「許男」及「某男」倘非與被告有犯意聯絡，其
      與甲○○並無怨隙，豈有必要以暴力持玻璃杯刺甲○○眼窩？又「許男」及「
      某男」何須於被告同意甲○○提出之每月償債額後，始同意甲○○離去？再參
      以被告當場見甲○○眼部受有嚴重傷勢，亦知甲○○急須立即就醫，經甲○○
      要求就醫，仍未有同意之表示，又其雖先行離去，亦知甲○○之行動為「許男
      」所剝奪，且「許男」以電話聯繫經被告同意甲○○提出之每月償債額後，始
      同意讓甲○○前往就醫，足見被告與「陳男」、「許男」及「某男」就本件傷
      害及剝奪行動自由犯行，均有犯意聯絡及行為分擔甚明。
（四）公訴人雖認被告與同行男子係自髮型美容店起，即將甲○○挾持至泡沬紅茶店
      ，而認甲○○之行動自由，係自髮型美容店起即受剝奪云云，惟查，告訴人甲○○於本院亦陳明：丁○○和另外二個男的進入店內，我要買單出來，就跟我
      一起出來，出去外面後，又有一個男生及傅素月過來，帶我去泡沬紅茶店；他
      們沒有拉我，就是大家一起走過去。我買單後，只有一起走，他們的身體都沒
      有碰到我。也沒有人拿物品控制。我沒有想到對方會傷害我，所以我沒有想到
      要救命或逃跑。（法官問：是否願意去紅茶店談事情？）他們叫我去，我就去
      ，我是願意去的等語（本院卷第十九、二十頁），已明確表示當時係自己同意
      與被告等人一同前往泡沬紅茶店，自無行動自由遭他人剝奪之情形，再參以髮
      型美容店、泡沬紅茶店及二者間之道路，均在美村路一段，係臺中市鬧區之公
      共場所，又當時係晚間十九時四十分許，尚屬人車量不少之時段，告訴人當時
      尚未受有暴力或脅迫之情形，倘告訴人行動自由已遭剝奪，其可向髮型美容店
      、泡沬紅茶店之店家、路人高聲呼救，是告訴人甲○○主觀上既有前往泡沬紅
      茶店之意願，客觀上復無遭剝奪行動自由之情形，公訴人此部分所認顯係有誤
      ，附此敘明。
（五）被告雖辯稱：在離開之前，告訴人甲○○並未受傷云云，並於答辯狀稱：有委
      任丙○○催討債務，約定不能涉及不法或暴力催收程序云云，且提出丁○○與
      丙○○於九十年十一月三十日簽署之委任代收追償債務契約可佐，惟查，證人
      丙○○稱：未經營幫別人催討帳務，我和被告是好朋友，才義務幫忙云云，則
      證人丙○○既未經營催討債務，而係基於義務幫忙，被告感謝已有不及，何以
      竟要求丙○○簽署定型化之「委任代收追償債務契約」？又被告既反對以不法
      或暴力方式討債，何以當場見甲○○已遭受託討債之「陳男」以玻璃杯刺傷眼
      部，竟仍未立即同意甲○○前往就醫？又倘未經丁○○授意，受託討債之人自
      無對被告以暴力傷害，及強行要求甲○○須有友人出面處理債務，否則不允其
      離去就醫之必要，是被告上開辯詞，均非可採。事證明確，被告右揭犯行堪予
      認定。
二、核被告丁○○所為，係犯刑法第二百七十七條第一項之普通傷害罪及刑法第三百
    零二條第一項之以非法方法剝奪他人行動自由罪。被告與三名不詳姓名之成年男
    子間就上開犯行有犯意聯絡及行為分擔，均為共同正犯。又所犯上開二罪間，有
    方法結果之牽連關係，從一重論以剝奪他人行動自由罪處斷。爰審酌被告前無不
    良前科，素行良好，其與甲○○原係認識多年之友人，因不滿甲○○積欠其會款
    一百六十四萬元，久未償還，遂夥同三名男子前往討債，見甲○○無償債之意，
    即由同行之討債男子「陳男」出面以高腳杯插入甲○○眼窩，該傷害犯行雖未造
    成告訴人甲○○之永久失明，惟顯已對視力造成極大傷害，致甲○○經多次診療
    後之最佳矯正視力為零點三，對甲○○之危害甚大，且其見甲○○所受傷勢非輕
    ，猶不允甲○○前往就醫，及本件剝奪甲○○行動自由之時間、方法，及被告之
    犯後態度等一切情狀，量處如主文所示之刑。
三、公訴意旨略以：九十年十二月二十五日二十時十五分許，以酒杯插入甲○○眼睛
    之「陳男」，復協同丙○○、劉明哲、蕭文啟、宋佳威、徐振豪（另案偵辦）共
    六人基於犯意聯絡，至臺中縣大里市○○街一四七巷十號乙○○住處，要求乙○○還錢，乙○○表示此事與伊無關，該男子等即表示人讓乙○○帶走，不交人就
    還錢，否則將對乙○○不利，使乙○○心生畏懼，簽發自九十一年一月五日起至
    一百零五年四月五日止，每月各支付一萬元之本票共一百六十四張，因認被告丁○○係犯刑法第三百零四條之強制罪嫌云云。按犯罪事實應依證據認定之，無證
    據不得推定其犯罪事實。又不能證明被告犯罪者，應諭知無罪之判決，刑事訴訟
    法第一百五十四條、第三百零一條第一項定有明文。又按事實之認定，應憑證據
    ，如未能發現相當證據或證據不足以証明，自不能以推測或擬制之方法，以為裁
    判之基礎，最高法院四十年台上字第八六號判例均著有明文。查公訴人認被告丁○○係犯刑法第三百零四條之強制罪嫌，無非以告訴人乙○○之指述為據，惟查
    ，被告當日確未前往乙○○家中，亦據告訴人乙○○、被告及在場證人丙○○均
    陳明在卷，互核相符；又查，當日接獲報案而至乙○○家中之警員戊○○製作之
    臺中縣警察局分局分駐派出所受理各類案件紀錄表記載：「經前往處理，該屋主
    表示並未報案，經與屋主私下了解，表示可能是屋主之朋友所報案，糾紛原因為
    該屋主之朋友與前來討債之人有財務上之糾紛，而屋主願替其朋友解決此一債務
    問題，因討論如何解決間意見不同，故產生口角上之糾紛。因未涉及任何不法，
    且屋主也表示自行與討債之人解決（未提出任何告訴），故將現場所在之人逐一
    將其身份登記之後，恢復巡邏」等語，有上開紀錄表在卷可佐（偵卷第三六頁）
    ，是乙○○於警員到場時，並未向警員求救，其於警員到場前，已難認受有強暴
    或脅迫。再查，復無其他積極證據證明被告知情至乙○○家中之丙○○等六人，
    對乙○○有強暴或脅迫其開本票之事，亦無證據證明被告與上開丙○○等六人，
    有強暴或脅迫乙○○開本票之犯意聯絡，是被告既未在場，復未對告訴人乙○○
    為任何強暴、脅迫行為，復無任何積極證據足資證明被告與在場之丙○○等六名
    成年男子有犯意聯絡，尚難認被告就此部分亦犯強制犯行，此部分原應為無罪之
    諭知，惟公訴人認與前開起訴並有罪部分有牽連犯之裁判上一罪關係，爰不另為
    無罪之諭知，附此敘明。
據上論斷，應依刑事訴訟法第二百九十九條第一項前段，刑法第二十八條、第二百七
十七條第一項、第三百零二條第一項、第五十五條，罰金罰鍰提高標準條例第一條前
段，判決如主文。
中      華      民      國    九十二    年      七      月     十四     日
                                        臺灣臺中地方法院刑事第四庭
                                            法  官    黃  家  慧
右正本證明與原本無異。
如不服本判決，應於送達後十日內向本院提出上訴狀(須附繕本)，上訴於臺灣高等
法院臺中分院。
                                            書記官
中      華      民      國    九十二    年      七      月     十四     日
附論罪科刑法條
刑法第二百七十七條第一項：傷害人之身體或健康者，處三年以下有期徒刑、拘役或
一千元以下罰金。
刑法第三百零二條第一項：私行拘禁或以其他非法方法，剝奪人之行動自由者，處五
年以下有期徒刑、拘役或三百元以下罰金。


司法院資訊處製作；財團法人民間司法改革基金會備份。
